臺灣嘉義地方法院民事判決　九十一年訴字第一二三號
　　原　　　告　臺灣嘉義地方法院檢察署檢察官
　　訴訟代理人　乙○○
　　被　　　告　甲○○
　　　　　　　　丙○○
右當事人間請求損害賠償事件，本院判決如左：
    主      文
原告之訴駁回。
訴訟費用由原告負擔。
    事      實
甲、原告方面：
壹、聲明：被告應連帶給付原告新台幣（下同）九十六萬九千七百二十五元及自支付
    命令送達翌日起至清償日止按週年利率百分之五計算之利息。
貳、陳述：
一、緣被告甲○○係承包位於嘉義縣朴子市○○○○○路松梅段南勢橋電信工程之包
    商，被告丙○○則為被告甲○○所僱用之工人，均係從事舖設電信工程業務之人
    ，其等於民國（下同）八十九年一月間在上開路段承作該電信工程並因而使位於
    道路中通往地下通訊管線人孔蓋突起於路面之間，被告甲○○、丙○○既因施工
    而使該人孔蓋突起於路面，原應注意於夜間在人孔蓋突起處前需設置反光或施工
    警告燈號誌以提醒來往人車注意辨識而維護道路安全，當時亦無不能注意之情事
    ，其等竟疏未注意，僅在該施工路段人孔蓋高出路面位置旁擺設三個以廢棄輪胎
    套住之警示圓錐筒，而未設置明顯之反光或施工警告燈號誌。適訴外人許永松於
    同年一月二十七日十九時許，駕駛車號ＹＮ–八五○三號自小客車，搭載訴外人
    吳樹源自北往南沿嘉義縣朴子市台十九線行駛，行經該路松梅段八十八公里二百
    公尺處即前開被告甲○○、丙○○所承包電信工程路段中為被告吳、陳二人施工
    後所遺留之人孔蓋突起處時，因訴外人許永松亦疏未注意車前狀況，未採取必要
    之安全措施，且以六十公里時速超速行駛至該路段（該路段速限為時速二十五公
    里）時，訴外人許永松因突然發覺路中之圓椎筒，閃避不及而失控撞及路旁橋墩
    ，致所搭載坐在車內之訴外人吳樹源受有右顴骨部擦傷三公分乘以二公分、右頰
    部擦傷三公分乘以一公分、左側肋骨骨折合併血氣胸（為致命傷）、左腹側部上
    方擦傷六公分乘以五公分、右季肋部擦傷四公分乘以三公分、左右臀部擦傷十九
    公分乘以十三公分、右股骨開放性骨折、右下肢多處擦傷、左小腿前部擦傷三公
    分乘以二公分等傷害，經送醫後不治死亡等情，業據本院八十九年度訴字第五四
    ○號刑事判決判處被告甲○○、丙○○罪刑確定在案。
二、嗣臺灣高等法院臺南分院檢察署犯罪被害人補償覆審委員會依犯罪被害人保護法
    決定補償訴外人吳樹源因死亡所支出之殯葬費及其應支付其父母、配偶及子女之
    法定扶養費用共計九十六萬九千七百二十五元，並於九十年五月二十八日如數支
    付該筆犯罪被害補償金，爰依犯罪被害人保護法於前開補償金額內向依法本應負
    賠償責任之被告甲○○、丙○○求償。
三、證據：提出本院八十九年度訴字第五四○號刑事判決、臺灣嘉義地方法院檢察署
    犯罪被害人補償審議委員會八十九年度補審字第六六號決定書、臺灣高等法院臺
    南分院檢察署犯罪被害人補償覆審委員會九十年度補覆議字第三號決定書各一份
    ，收據、國庫專戶存款支票各三紙為證（以上均為影本）。
乙、被告方面：
壹、聲明：原告之訴駁回。
貳、陳述：
一、被告與訴外人吳樹源達成和解時，遺屬已表明不願追究民、刑事責任，遺屬既已
    拋棄對於被告之侵權行為損害賠償請求權，具備代償性質之犯罪被害補償金求償
    權，亦應歸於消滅。
二、訴外人丙○○駕駛小客車搭載訴外人吳樹源嚴重超速行駛失控撞擊路邊護欄，為
    訴外人吳樹源死亡之肇事主因，而訴外人丙○○身為訴外人吳樹源之使用人，訴
    外人丙○○對於死亡結果之過失，自應視為訴外人吳樹源自己之過失，爰主張過
    失相抵。
參、證據：提出臺灣省車輛行車事故覆議鑑定委員會八十九年六月二十六日府覆議字
    第八九○七五一號函、臺灣省嘉雲區車輛行車事故鑑定委員會八十九年四月十三
    日嘉鑑字第八九二四五號函暨鑑定意見書、和解書各一份為證（以上均為影本）
    。
    理      由
壹、本件原告起訴主張，緣被告甲○○係承包位於嘉義縣朴子市○○○○○路松梅段
    南勢橋電信工程之包商，被告丙○○則為被告甲○○所僱用之工人，均係從事舖
    設電信工程業務之人，其等於民國（下同）八十九年一月間在上開路段承作該電
    信工程並因而使位於道路中通往地下通訊管線人孔蓋突起於路面之間，被告甲○
    ○、丙○○既因施工而使該人孔蓋突起於路面，原應注意於夜間在人孔蓋突起處
    前需設置反光或施工警告燈號誌以提醒來往人車注意辨識而維護道路安全，當時
    亦無不能注意之情事，其等竟疏未注意，僅在該施工路段人孔蓋高出路面位置旁
    擺設三個以廢棄輪胎套住之警示圓錐筒，而未設置明顯之反光或施工警告燈號誌
    。適訴外人許永松於同年一月二十七日十九時許，駕駛車號ＹＮ–八五○三號自
    小客車，搭載訴外人吳樹源自北往南沿嘉義縣朴子市台十九線行駛，行經該路松
    梅段八十八公里二百公尺處即前開被告甲○○、丙○○所承包電信工程路段中為
    被告吳、陳二人施工後所遺留之人孔蓋突起處時，因訴外人許永松亦疏未注意車
    前狀況，未採取必要之安全措施，且以六十公里時速超速行駛至該路段（該路段
    速限為時速二十五公里）時，訴外人許永松因突然發覺路中之圓椎筒，閃避不及
    而失控撞及路旁橋墩，致所搭載坐在車內之訴外人吳樹源受有右顴骨部擦傷三公
    分乘以二公分、右頰部擦傷三公分乘以一公分、左側肋骨骨折合併血氣胸（為致
    命傷）、左腹側部上方擦傷六公分乘以五公分、右季肋部擦傷四公分乘以三公分
    、左右臀部擦傷十九公分乘以十三公分、右股骨開放性骨折、右下肢多處擦傷、
    左小腿前部擦傷三公分乘以二公分等傷害，經送醫後不治死亡等情，業據本院八
    十九年度訴字第五四○號刑事判決判處被告甲○○、丙○○罪刑確定在案。嗣臺
    灣高等法院臺南分院檢察署犯罪被害人補償覆審委員會依犯罪被害人保護法決定
    補償訴外人吳樹源因死亡所支出之殯葬費及其應支付其父母、配偶及子女之法定
    扶養費用共計九十六萬九千七百二十五元，並於九十年五月二十八日如數支付該
    筆犯罪被害補償金，爰依犯罪被害人保護法於前開補償金額內向依法本應負賠償
    責任之被告甲○○、丙○○求償等語。
貳、被告則以，被告與被害人遺屬達成和解時，遺屬已表明不願追究民、刑事責任，
    遺屬既已拋棄對於被告之侵權行為損害賠償請求權，具備代償性質之犯罪被害補
    償金求償權，亦應歸於消滅。訴外人丙○○駕駛小客車搭載訴外人吳樹源嚴重超
    速行駛失控撞擊路邊護欄，為訴外人吳樹源死亡之肇事主因，而訴外人丙○○身
    為訴外人吳樹源之使用人，訴外人丙○○對於死亡結果之過失，自應視為訴外人
    吳樹添自己之過失，爰主張過失相抵，資為抗辯。
參、原告主張，前開車禍及原告根據臺灣高等法院臺南分院檢察署九十年五月十一日
    犯罪被害人補償覆審委員會九十年度補覆議字第三號決定書於同年月二十八日已
    支付訴外人吳樹源遺屬吳亨福、吳陳秀桃、林玉娟等共計九十六萬九千七百二十
    五元犯罪被害補償金之事實，業據提出本院八十九年度訴字第五四○號刑事判決
    、臺灣高等法院臺南分院檢察署犯罪被害人補償覆審委員會前開字號決定書各一
    份，以及收據、國庫專戶存款支票各三紙為證，復為被告所不否認，堪信屬實。
    被告主張，訴外人丙○○駕駛小客車搭載訴外人吳樹源嚴重超速行駛失控撞擊路
    邊護欄，為訴外人吳樹源死亡之肇事主因，又被告與訴外人吳樹源遺屬吳亨福、
    吳陳秀桃、吳欣純、吳世熙、吳宗翰、林玉娟等已於八十九年十一月二十八日達
    成和解，賠償八十萬元，於簽立和解書時已支付完畢，前開遺屬並表示不願再追
    究被告任何民、刑事法律責任等情，亦據提出提出臺灣省車輛行車事故覆議鑑定
    委員會八十九年六月二十六日府覆議字第八九○七五一號函、臺灣省嘉雲區車輛
    行車事故鑑定委員會八十九年四月十三日嘉鑑字第八九二四五號函暨鑑定意見書
    、和解書各一份為證，復為原告所不否認，得認為真。
肆、經查：
一、本件兩造爭點在於，領取犯罪被害補償之對象如已事先拋棄其對於犯罪者之損害
    賠償請求權時，補償機關仍支付犯罪被害補償金後，能否就其支付之範圍再向犯
    罪者求償？爰就犯罪被害補償制度之機能及目的，與其他侵權行為及社會保險制
    度之間關係，先予比較研究後，再自經濟分析角度觀察，最後提出解決爭點之結
    論。
二、按保護因犯罪行為被害而死亡者之遺屬或受重傷者，以保障人民權益，促進社會
    安全，特制定本法，為犯罪被害人保護法第一條所揭櫫。犯罪被害補償制度目的
    在於補償被害人因犯罪所受之損害，屬於侵權行為損害賠償制度中填補損害方法
    之一環。犯罪被害之損害賠償，早昔多因未能發覺或緝獲犯罪者，犯罪者欠缺資
    力，訴訟過程冗長，使得被害人欲循通常法律程序謀求救濟，往往難以實現，引
    發被害人或其家屬因未能即時取得賠償，彌補損害，於頓失金錢收入或經濟來源
    下產生個人、家庭及社會問題，為消弭此種不平現象，立法者考量任一國民皆有
    成為犯罪被害者之可能，遂將犯罪被害風險予以分散，歸由全體國民所組成之國
    家機關承擔，進而建立具有公益性格之犯罪被害補償制度，究其本質，既將個人
    犯罪被害之風險分散予群體，又繫於將來不確定之事實，具保險制度之特徵，兼
    有公益性格，吾人概可直言，犯罪被害補償制度應屬社會保險制度之一，然因欠
    缺精算（即大數法則）之觀念，同時帶有社會福利之色彩，而與現行強制汽車責
    任特別補償基金制度之設立，具有相同之背景。
三、侵權行為法之目的在於填補損害，非謂請求權人可自損害過程中獲得額外利益。
    從而，請求權人所受之賠償自不得逾越損害之範圍，固不待言。此外，就侵權行
    為本應負損害賠償責任之人亦不能因社會保險制度存在而冀免其責，申言之，社
    會保險制度乃是立法者於現行侵權行為法之架構外所額外增設之特殊救濟途徑，
    其給付具有補充性格，此自犯罪被害人保護法第十一條：「依本法請求補償之人
    ，已受有社會保險、損害賠償給付或因犯罪行為被害依其他法律規定得受之金錢
    給付，應自犯罪被害補償金中減除之。」之規定，即可窺見一斑。再者，犯罪被
    害人保護法第十二條第一項、第二項：「國家於支付犯罪被害補償金後，於補償
    金額範圍內，對犯罪行為人或依法應負賠償責任之人有求償權。前項求償權，由
    檢察官行使。」之求償規定，旨在使得本應負損害賠償責任之人終須填補損害，
    不能因犯罪被害補償制度之存在而免除其於侵權行為法上損害賠償責任。由此可
    知，犯罪被害人保護法所稱之求償權當係承襲補償對象本來於私法上對於犯罪者
    得主張之損害賠償請求權，亦即，補償機關對於犯罪者之求償權乃繼受補償對象
    對於犯罪者之損害賠償情求權而來。是故，補償機關僅於犯罪者應負責任範圍內
    始有補償之義務，別無其他法律明文之下，犯罪者對於補償對象所得主張減免賠
    償範圍之抗辯，補償機關皆得以之對抗補償對象，此觀犯罪被害人保護法第十條
    ：「有下列各款情形之一者，得不補償其損失之全部或一部：一、被害人對其被
    害有可歸責之事由者；二、斟酌被害人或其遺屬與犯罪行為人之關係及其他情事
    ，依一般社會觀念，認為支付補償金有失妥當者。」規定甚明。補償機關之求償
    權既然繼受補償對象於私法之損害賠償請求權而來，補償機關行使求償權，自應
    受此限制，除不能取得優於補償對象於私法上既有之權利外，犯罪者亦得於補償
    機關行使求償權時主張原本與補償對象間存在之任何私法上抗辯，自不待言。
四、職是之故，犯罪被害補償制度旨在填補補償對象於私法上既有之損害，倘使損害
    業已獲得填補或者並不存在，補償機關自得依據犯罪被害人保護法第十條或第十
    一條規定拒絕補償，若仍予補償，受領補償即為無法律上原因受有利益，應循不
    當得利法律體系解決此等財產變動之歸屬狀態。苟承認補償機關於補償對象私法
    上之損害賠償請求權業已填補或不存在之狀況下於支付補償金後仍得對犯罪者求
    償，否定補償對象具有處分其私法上損害賠償請求權之權能，不啻過分介入私人
    間依其自由意識形成社會生活之權利義務體系，更將犯罪補償制度提升為主要損
    害賠償制度，原有侵權行為損害賠償制度反而退居其次，犯罪補償制度本質上之
    補充機能定喪失無遺，而與該制度設立之目的大相扞格。
五、另從經濟分析論點觀之，法律政策之良窳，端賴支出成本之比較。而填補犯罪所
    發生損害之過程可分兩類，一為循既有侵權行為損害賠償體系填補者，例如和解
    、調解、裁判後自動履行或裁判後強制執行等屬之，另一則係無法從既有侵權行
    為損害賠償體系填補者，例如犯罪者未經發覺、未能緝獲或無資力等屬之。犯罪
    被害補償制度於前者情形，並無存在必要，因為按照現存制度即得解決，倘國家
    強行介入，必定額外支出犯罪被害補償機關設置及申請手續等成本，該成本對價
    為何？與其他損害賠償制度重疊下，復無其他私益或公益考量，乃屬重複投入資
    源。惟在後者情形，基於社會公益考量，始賴國家另以社會保險或福利方式（即
    犯罪被害補償制度）填補損害，而其對價為公益考量，難謂資源之浪費。以此觀
    之，率爾承認補償機關於補償對象拋棄損害賠償請求權之情況下於支付補償後仍
    得向犯罪者求償之制度，犯罪者明瞭既有解決紛爭之制度，譬如和解或調解，並
    非澈底解決之道，在日後仍有面對補償機關求償之可能下，其對於現有紛爭解決
    機制勢必採拒絕之態度，如此一來，除壓縮既有紛爭解決制度存在之空間，使得
    私人間依循原有途逕獲致損害賠償之管道閉塞，補償對象甚或未能有任何機會於
    損害賠償過程充分考量己方訴訟勝敗及與有過失等相關因素，一概向補償機關聲
    請補償，補償機關躍居為損害賠償之核心主體，勢必擴大國家機關財政之支出，
    此等極端擴張式之福利政策，非但過份干擾私人間權義關係而與市民社會之法律
    體系相違背外，其賠償過程因額外國家介入及求償制度設計，又增加損害賠償過
    程所花費之成本。反之，限縮犯罪被害補償制度於應有之補充地位，無損於現有
    紛爭解決機制與損害賠償制度，並能兼顧其缺失。兩相權衡，孰優孰劣，甚為明
    確。
六、或謂補償機關得主張保險法第九十三條前段：「保險人得約定被保險人對於第三
    人就其責任所為之承認、和解或賠償，未經其參與者，不受拘束。」規定，認為
    補償機關不受補償對象私下和解之拘束。惟查，上開規定仍尊重被保險人於私法
    上之處分權，僅限於「特約」之情形，保險人始不受其未經參與之處分所拘束。
    惟補償機關與補償對象間所存在者，尚非私法上契約關係，要無特約可言，能否
    類推適用，即不無疑問。再考上開條文之立法目的：「原條文賦予責任保險保險
    人和解參與權，就防止被保險人因投保責任保險而任意為高額之和解或賠償者，
    確有必要。」乃為避免被保險人獲得逾越損害之超額賠償，違背侵權行為法上填
    補損害、排除得利之制度設計，不過，犯罪被害人保護法除已立法限定補償之種
    類、範圍及上限，該法第十一條、第十二條更規定不予補償及減除事由，此種運
    作下，補償機關不致因未參與其中而有支付超額賠償之情形。既然犯罪被害補償
    制度設計已慮及保險法第九十三條前段所欲達成之目的，犯罪被害補償制度且具
    公益性格，與前揭保險法條文所欲規範之營利性保險契約不相符合，當無類推適
    用之餘地。
伍、綜上所述，本件訴外人吳樹源之遺屬吳亨福、吳陳秀桃、吳欣純、吳世熙、吳宗
    翰、林玉娟等既於八十九年十一月二十八日與原告達成和解，並表明不願再追究
    被告任何民、刑事法律責任等情，被告並已支付全部和解金額，即如前述，雙方
    顯有重新調整其間既有私法上損害賠償權利義務關係之和解意思。嗣訴外人吳樹
    源之遺屬吳亨福、吳陳秀桃、林玉娟對於被告之損害賠償請求權復因被告清償歸
    於消滅，原告無從繼受前開遺屬任何權利，其轉而對於被告主張求償，揆之上揭
    說明，自嫌無據，應予駁回。
陸、末查，本件有無過失相抵法則適用之爭點，係以被告對於原告應負給付義務為前
    開，惟被告對於原告毋庸負擔任何給付義務既經認定，當無審認該爭點之必要，
    附此敘明。
據上論結，本件原告之訴為無理由，依民事訴訟法第七十八條，判決如主文。
中　　　華　　　民　　　國　　九十一　　年　　　四　　　月　　二十五　　日
~B臺灣嘉義地方法院民事第二庭
~B　　法　官　張道周
右為正本係照原本作成。
如對本判決上訴，須於判決送達後廿日內向本院提出上訴狀。
中　　　華　　　民　　　國　　九十一　　年　　　四　　　月　　二十五　　日
~B　　書記官　陳麗雅
